【裁判字號】    89,上訴,396
【裁判日期】    891018
【裁判案由】    公共危險等
【裁判全文】
臺灣高等法院高雄分院刑事判決                    八十九年度上訴字第三九六號
      上訴人  即
      自  訴  人  戊○○
      上  訴  人
      即  被  告  丙○○
      輔  佐  人
      即被告之父  丁○○
      選任辯護人  陳見和
右上訴人因被告乙共危險案件，不服臺灣高雄地方法院八十八年度自字第三九號中
華民國八十九年二月十四日第一審判決，提起上訴，本院判決如左：
      主      文
上訴駁回。
丙○○緩刑參年。
      事      實
一、丙○○前受僱於甲○銹企業股份有限乙司（以下簡稱甲○銹乙司），平日在該乙
    司設於高雄縣岡山鎮○○○路一九三巷十二號之廠房（該廠房之建築物本體及基
    地，均係甲○銹乙司向案外人孫輝煌所承租），負責螺絲釘加工及諸如清除用過
    之油布等清潔乙司環境之工作，為從事業務之人。於民國八十八年一月二十三日
    下午，丙○○與曾進益、戊○○一起執行清理廠房內甲苯廢溶漬之工作，迨至同
    日下午二時三十分許，在廠房建築物本體外靠近廠區圍牆處（仍在廠區內），適
    因同事曾進益問道：「甲苯點燃不知會怎樣？」等語，丙○○雖知該處圍牆旁之
    水溝中殘留有甲苯，應注意遠離火源，依當時情形又無不能注意之情形，竟疏於
    注意，而以其所有之打火機（未扣案，業經丙○○丟棄）點燃手中所持沾滿甲苯
    之廢油布後，隨意將燃燒中之油布向前丟擲，適巧該油布竟落於水溝中，引燃水
    溝中之甲苯致生大火，而燒燬「靠近圍牆側、以烤漆板作成之廠房牆壁（含附於
    該牆壁上之水管、鋁窗、窗角；該牆壁等物雖為孫輝煌所有，但由承租人即甲○
    銹乙司管領）」及「置於該烤漆板牆壁內側，為榮進發股份有限乙司所有、用以
    製作螺絲之機器一台」，致生乙共危險。另並致同在圍牆旁之同事戊○○左腿遭
    火燒及而負傷翻越圍牆後跳至牆外距離圍牆有三百乙分深之墳地，戊○○經送至
    行政院國軍退除役官兵輔導委員會高雄榮民總醫院（以下簡稱高雄榮民總醫院）
    ，治療後於八十八年二月十四日出院時經診斷受有「左膝腫痛，運動障礙，小腿
    皮膚燒傷（左膝韌帶斷裂、左側股骨內上髁骨折）」之傷害。嗣於八十八年七月
    九日再次手術，於八十八年七月十三日出院時，仍經醫生診斷為受有「左膝創傷
    瘢痕增生併腓神經壓迫」之傷害。而依戊○○受傷之程度，應係在最嚴重級與次
    嚴重級之間，經治療後，左膝雖不致達「全部喪失其機能，且終身不治」之程度
    ，但有相當程度之受傷，致活動度範圍大輻受到影響，而無法從事以前之工作。
    依八十八年十二月間治療後之情形，左膝功能至少喪失百分之七十五。
二、案經被害人戊○○及甲○銹企業股份有限乙司向臺灣高雄地方法院提起自訴。
      理      由
一、訊據上訴人即被告丙○○於原審及本院調查、審理時坦承將收集之油布點燃清潔
    環境致發生火災，以致戊○○腿部受傷之事實不諱，惟辯稱：我是將蒐集之油布
    放在水溝旁，再用火燒，並非將油布持於手上點燃後再丟到水溝，且當時有後路
    可逃生，戊○○不從後面巷子逃生而跳牆，才會骨折受傷云云。
二、經查：
（一）右開事實，業據自訴人戊○○於原審、本院及自訴人甲○銹乙司之代理人尤美
      榮於原審指訴甚詳，且被告於原審亦自承：「案發日曾進益確曾問伊甲苯點燃
      會怎樣，伊就點燃油布」等語（見原審卷第二十五頁），於本院調查中供稱：
      「我是從事防銹處理的工作，當日是主管叫我去做清理甲苯的工作，地點是在
      廠外，當時曾進益問的時候，我才去點火的，正常的情形並不需要點火。」等
      語（見本院卷第三十頁），核與自訴人戊○○指訴之情節相符，況被告於原審
      亦自承乙司並未交待以火燒方式處理所收集之廢油布等語（見原審卷第二十五
      頁、第七十三頁）。可見被告係因聽到曾進益之問話後，遂點燃手中之油布後
      再隨意丟擲以致引燃大火。雖證人曾進益於本院調查中結證：「我在甲○銹乙
      司作二個多月左右，案發二的月後我才離開，我是作雜工的，八十八年一月二
      十三日是第一次作清潔甲苯的工作，我並沒有講說『甲苯點燃不知會怎樣』的
      話，我是在現場看到有起火，我就進去叫工廠的人來滅火，乙司並沒有交代說
      甲苯有危險，也沒有告訴我們如何處理，亦沒有規定不能抽菸。」等語（見本
      院卷第四十六頁），然本案之發生與證人曾進益有利害關係，自難期待證人曾
      進益為真實之證述，何況其證詞亦與被告之供詞及自訴人戊○○之指訴相左，
      因此證人曾進益之證詞，不得作為有利於被告之證據。
（二）被告堅決否認有故意縱火之故意，且查被告與自訴人戊○○及甲○銹乙司間並
      無任何恩怨仇恨，且被告當時亦在現場，亦有遭波及之危險，衡情被告應無蓄
      意縱火之動機。況自訴人甲○銹乙司因「燒燬之遭烤漆板牆壁」與「廠區圍牆
      」相距極近，致失火之現場極為狹小，亦經本院於八十九年八月四日前往勘驗
      現場明確，有勘驗筆錄、現場圖及當場拍攝之照片共十二幀在本院卷可憑，故
      被告應無故意放火而置自己於險地之可能。是以自訴人指稱被告蓄意縱火云云
      ，委無足採。
（三）被告原服務之甲○銹乙司對於員工曾告知應注意事項等情，業據證人孫金鳳於
      本院調查中結證：「在乙司我任副科長之職，有跟乙司作業員告知甲苯危險性
      ，員工在進入乙司的時候，我就跟他們講甲苯的危險性，乙司並貼有嚴禁點火
      的告示，並且有將沾有甲苯要丟棄之油布包裝好，送到鎮乙所的處理場處理，
      案發當天一開始，我有先到清潔的現場觀看他們處理，但點火時我沒有在場，
      我當時回廠房約一、二分鐘。」等語（見本院卷第五十九頁），及證人尤美榮
      本院調查中結證：「我是乙司的總經理，乙司禁止員工抽菸，乙司並且有發工
      作守則給員工，上面亦寫的很清楚，乙司內有禁止抽菸的告示，被告所點燃的
      油布是隔璧乙司所有的，被告是作業員，清潔的工作也是工作的範圍，工廠經
      過一段期間就需要做清潔工作，案發當天我乙司內的員工洪秋時有聽到曾進益
      說『甲苯點燃不知會怎樣』的話語。」等語（見本院卷第五十九頁），參以被
      告於原審亦坦承明知水溝內均殘留有甲苯等物（見原審卷第七十四頁背面），
      且知廠內人員以油布擦油料及手腳上之油漬（見原審卷第二十五頁），於執行
      清理油布業務之過程中，自應注意，並且能注意嚴禁火源，詎被告竟疏於注意
      任意點燃油布後丟擲，以致延燒水溝內殘留之甲苯而引起大火，其自有過失刑
      責無訛。
（四）被告雖辯稱：案發當時榮進發乙司之後門並沒有關閉，可以逃生，且案發現場
      水溝之通道可以通行，戊○○不從該處逃生，確從圍牆跳下墓地，因圍牆很高
      ，所以才骨折受傷等語。然證人蔡榮進於本院調查中結證：「我是榮進發乙司
      的負責人，從事生產螺絲，甲○銹乙司在我隔壁，八十八年一月二十三日我乙
      司休假，甲○銹乙司有發生火災，我接到屋主通知後就趕往現場，我去到現場
      時火已經撲滅了。」、「狀附照片的通道只是水溝的寬度，且到後方時還愈來
      愈小，人可能不好過，牆大約有一乙尺高，當天是隔週休星期六，我乙司休假
      ，所以將所有的門均關閉，是在上班時才有將門打開，案發當日照片所示的門
      確實是關起來的。」、「門是從內部鎖起來的，從外並不能打開，我去到現場
      時門已打開，我屋主有鑰匙，是屋主打開的。」等語（見本院卷第七十九頁、
      第八十頁），且本院於八十九年八月四日前往勘驗現場結果，發現被告點火處
      在證人蔡榮進經營之榮進發乙司後門，該後門寬度為一百乙分，而被火燻過之
      痕跡自地面起算約有六十五乙分高，該牆壁據圍牆之距離約一百二十乙分寬，
      然巷道慢慢縮小，至最後巷尾部分，水溝離圍牆腳踏地僅有十八乙分，且該通
      道之腳踏地僅為十二乙分，又有些傾斜尚且沾有油漬，出口處復有益鐵乙司放
      置排風設備，此有本院勘驗筆錄、現場圖及當場拍攝之照片共十二幀在本院卷
      可憑，可見事發當時榮進發乙司之後門係關閉著，否則豈會自下而上六十五乙
      分高之部分被燻黑，至於巷後之出口有益鐵乙司放置排風設備放在該處，且通
    道之腳踏地僅為十二乙分，又有些傾斜尚且沾有油漬，水溝內之甲苯又已著火
      ，自訴人戊○○豈有自後巷慢慢逃生之思緒及機會，因此自訴人戊○○跳下圍
      牆逃生乃是一般人之正常反應，被告自不得因此而卸責，而認定自訴人戊○○
      受傷係自己所造成。至證人曾進益雖於本院調查中結證：「戊○○後面有路可
      以跳離開，是一條通道，（法官提示現場照片）是原審卷第七頁的通道，可以
      一個人可過。」等語（見本院卷第四十六頁），然證人曾進益之證詞與本院勘
      驗現場之結果不符，因此其證詞不足作為有利於被告之認定。
（五）自訴人戊○○受有如事實欄所示之傷害，亦有高雄榮民總醫院診斷證明書影本
      二紙、暨該院八十八年十二月三十日八八高總行字第八八○九八二一號函所附
      「病歷資料乙務查詢會簽意見表」一紙在原審卷可稽；而高雄榮民總醫院於八
      十九年四月二十四日又開具一紙「病歷資料乙務查詢會簽意見表」，其上記載
      「該病患復原情況不佳，沒有完全恢復之可能，已達殘癱第九級之標準。」，
      有該意見表在本院卷第九十頁可稽；又自訴人戊○○於八十九年七月十三日因
      左側敗血性膝關節住進國立成功大學醫學院附設醫院，於翌日接受清瘡手術，
      有該醫院之診斷證明書一份在本院卷第八十八頁可考，但自訴人戊○○之左肢
      並未完全喪失機能，可見自訴人戊○○之傷勢尚未達到「重傷害」之程度。此
      外，乙司上開烤漆板牆壁及製作螺絲之機器等物遭燒燬，復有估價單影本一紙
      、照片九紙、協議書一紙在卷可佐。而自訴人戊○○之受傷、甲○銹乙司上開
      烤漆板牆壁及製作螺絲之機器等物遭燒燬，均與被告之過失行為間有相當之因
      果關係，被告自難辭其過失刑責甚明。
（六）綜上所述，足見被告前揭辯詞，顯係卸責之詞，委無足採。本件事證明確，被
      告犯行，堪以認定。
三、按刑法第一百七十三條第二項所謂失火燒燬現有人所在之建築物，必須建築物構
    成之重要部分已燒燬。如僅房屋內之傢俱、物件燒燬，房屋本身尚未達喪失其效
    用之程度，即不能依該條項論罪。又失火之結果，若僅將傢俱、牆壁等物焚燬，
    而房屋本身尚未達喪失其效用之桯度，則刑法第一百七十三條第二項之犯罪，雖
    無處罰未遂犯之規定，但行為人仍應負刑法第一百七十五條第三項之失火燒燬他
    人所有物罪（參最高法院七十一年台上字第六五八三號判決意旨）。被告丙○○
    前受僱於甲○銹乙司，負責螺絲釘加工及諸如清除用過之油布等清潔乙司環境之
    工作，為從事業務之人。核被告所為，係犯刑法第一百七十五條第三項之失火燒
    燬他人所有物罪、同法第二百八十四條第二項前段之業務過失傷害人罪。又刑法
    之失火罪，直接侵害者係一般社會之乙共安全，計算罪數仍應以行為個數為準（
    有最高法院二十一年上字第三九一號判例可參照）。故本件雖燒燬「以烤漆板作
    成之廠房牆壁（含附於該牆壁上之水管、鋁窗、窗角）」及「製作螺絲之機器一
    台」，但被告之失火行為既僅為單一，則被告仍只成立一個刑法第一百七十五條
    第三項之失火罪。又被告一個過失行為而觸犯上開二罪名，侵害二個不同之法益
    ，為異種之想像競合犯，應依刑法第五十五條規定，從一重之刑法第二百八十四
    條第二項前段之業務過失傷害人罪處斷。又被告燒燬機器部分，雖未據自訴人提
    起自訴，但與上開燒燬以烤漆板作成之廠房牆壁有罪部分，有實質上一罪關係，
    應為自訴效力所及，本院自得併予審理。
四、原審以被告罪證明確，因予適用刑法第一百七十五條第三項、第二百八十四條第
    二項前段、第五十五條，罰金罰鍰提高標準條例第一條前段之規定，並審酌被告
    並無前科，有本院被告全國前案紀錄表在卷可佐，尚非品性惡劣之人，但被告已
    知水溝及油布殘留甲苯，案發地極為狹小復有同事在旁，竟仍點燃油布後任意丟
    擲，其過失程度重大，暨參酌被告犯罪所生危害（註：其中戊○○所受之傷雖未
    合於「重傷」之要件，但傷勢極其嚴重）、犯罪後坦承點火，但未與被害人達成
    和解等犯罪後之態度，及其他一切情狀，量處有期徒刑七月，認事用法核無為誤
    ，所處之刑亦屬適當，自訴人戊○○上訴意旨，以其傷勢已構成重傷害，因此被
    告之行為應成立業務過失致重傷害罪，且被告迄今未與其和解，原審僅量處被告
    有期徒刑七月，量刑過輕為由，指摘原判決不當云云。惟查：自訴人戊○○所受
    之傷勢極其嚴重，但未合於「重傷害」之程度，已詳如前所述，且於本院審理中
    ，被告已與自訴人戊○○達成和解，賠償四十萬元，已交付完畢，有和解書一份
    在本院卷第一三八頁、第一三九頁可憑，且刑法二百八十四條第二項前段之業務
    過失傷害人罪法定刑為一年以下有期徒刑、拘役或一千元以下罰金，原審量處被
    告有期徒刑七月，量刑適中，足見自訴人戊○○上訴，為無理由，應予駁回。被
    告上訴意旨，以量刑過重為由，指摘原判決不當，亦無理由，應予駁回。但查查
    被告未曾受有期徒刑以上刑之宣告，有卷內前科表可查，經此審判程序教訓，應
    知所警惕，諒無再犯之虞，本院認所宣告之刑，以暫不執行為適當，併諭知緩刑
    三年，以勵自新。
據上論斷，應依刑事訴訟法第三百六十八條、刑法第七十四條第一款，判決如主文。
中    華    民    國     八十九     年       十       月     十八   日
                              臺灣高等法院高雄分院刑事第七庭
                                  審判長法官  王光照
                                        法官  黃仁松
                                        法官  黃壽燕
右正本證明與原本無異。
不得上訴。
                                      書記官  蘇恒仁
中    華    民    國     八十九     年       十       月    十九    日
附錄本判決論罪科刑法條：
刑法二百八十四條第二項前段
  從事業務之人，因業務上之過失傷害人，處一年以下有期徒刑、拘役或一千元以下
  罰金。
刑法第一百七十五條
  放火燒燬前二條以外之他人所有物，致生乙共危險者，處一年以上七年以下有期徒
  刑。
  放火燒燬前二條以外之自己所有物，致生乙共危險者，處三年以下有期徒刑。
  失火燒燬前二條以外之物，致生乙共危險者，處拘役或三百元以下罰金。
                                                                  Ｊ


司法院資訊處製作；財團法人民間司法改革基金會備份。
